臺灣高等法院民事判決　　　　　　　　　 99年度上字第656號
上　訴　人　林浩文
訴訟代理人　賴彌鼎律師
複代　理人　王道光律師
被上　訴人　潘春能
　　　　　　李成林
上列當事人間侵權行為損害賠償事件，上訴人對於中華民國99年
5月6日臺灣桃園地方法院98年度訴字第1360號第一審判決提起上
訴，並為訴之追加，本院於民國99年1 月25日言詞辯論終結，判
決如下：
    主  文
原判決關於駁回上訴人後開第二項之訴部分，及該部分假執行之
聲請，並訴訟費用（除確定部分外）之裁判廢棄。
被上訴人潘春能應給付上訴人新台幣壹佰柒拾萬元，及自民國九
十八年十一月十二日起至清償日止按年息百分之五計算之利息。
其餘上訴駁回。
上訴人追加之訴及其假執行之聲請均駁回。
第一審訴訟費用除確定部分外，及第二審訴訟費用，均由被上訴
人潘春能負擔。
本判決命被上訴人潘春能給付部分，於上訴人以新台幣伍拾陸萬
元為被上訴人潘春能預供擔保後得假執行。
    事實及理由
一上訴人在原審起訴主張：被上訴人潘春能（下稱潘春能）委任
  被上訴人李成林（下稱李成林），代理訴外人潘鴻彬、沈昕晟
  、潘珮琳、潘清暾（下合稱潘鴻彬4人）出賣潘鴻彬4人名下之
  訴外人濟泰營造股份有限公司（下稱濟泰公司）股權，被上訴
  人竟共同隱瞞潘鴻彬4 人未授權出賣股權，及財政部臺北市國
  稅局（下稱臺北市國稅局）調查濟泰公司自民國（下同）93年
  7 月19日至96年4月9日涉嫌短漏開統一發票並漏報銷售額計新
  臺幣（下同）31,238,095元，暨濟泰公司有營利事業所得稅（
  包含本稅、罰鍰等）共計179,440 元未繳等事實，致伊陷於錯
  誤，於96年7 月24日與李成林簽訂股權讓渡書（下稱系爭契約
  ），以新台幣（下同）290 萬元購買上開股權，並陸續支付價
  金70萬元、100萬元予李成林，經李成林將潘鴻彬4人之股權移
  轉登記給伊及伊指定之廖淑芬、廖偉信、廖淑英（下合稱廖淑
  芬3 人，以廖淑芬為登記負責人），伊並將濟泰公司更名為禾
  林營造股份有限公司（下稱禾林公司）後，廖淑芬於96年10月
  12日收到臺北市國稅局處分濟泰公司罰鍰4,685,700 元之處分
  書，伊始知上情，伊及廖淑芬3人乃於97年9 月24日與潘鴻彬4
  人和解，約定將禾林公司股權移轉登記回潘鴻彬4 人名下，及
  於97年10月22日簽訂協議書（下稱系爭協議書），確認系爭契
  約及潘鴻彬4 人移轉濟泰公司股權之行為均無效，並再次約定
  將禾林公司股權移轉登記至潘鴻彬4人名下，經伊及廖淑芬3人
  依約完成股權移轉登記，爰先位依民法第184條第1項前段、第
  185 條第1項規定，請求被上訴人連帶賠償價金170萬元及伊在
  本件訴訟支出之律師費6萬元，備位依民法第179條規定，請求
  被上訴人返還價金170 萬元等語。聲明求為：(一)被上訴人應連
  帶給付上訴人176 萬元，及自起訴狀繕本送達翌日起至清償日
  止按年息5%計算之利息；(二)被上訴人應給付上訴人170 萬元，
  及自起訴狀繕本送達翌日起至清償日止按年息5%計算之利息；
  (三)前開兩項給付，如其中一項被上訴人已履行給付，他項被上
  訴人就已給付部分免給付義務；(四)願供擔保，請准宣告假執行
  。原審駁回上訴人之訴及假執行之聲請，上訴人不服，提起一
  部上訴，聲明求為：(一)原判決關於駁回上訴人後開第(二)項之訴
  部分，及該部分假執行聲請之裁判均廢棄；(二)被上訴人應連帶
  給付上訴人170 萬元（價金部分），及自98年11月12日起至清
  償日止按年息5%計算之利息；(三)願供擔保，請准宣告假執行（
  本院卷第89頁反面、第99頁）。
二上訴人於第二審對李成林追加請求權基礎民法第110 條及民法
  第259條第1、2款規定，主張：李成林將潘鴻彬4人之股權轉讓
  予伊及廖淑芬3人，屬無權代理及無權處分行為，潘鴻彬4人不
  承認，各該法律行為無效，致系爭契約有嗣後給付不能情事，
  伊爰依民法第256 條規定，以99年6月2日上訴狀之送達（本院
  卷第54頁反面、第57頁）解除系爭契約，請求李成林賠償損害
  或回復原狀等語（見本院卷第14至17、76、77頁、第89頁反面
  ）。上訴人於追加之訴主張請求之基礎事實，與其於原訴訟主
  張請求之基礎事實大致相同，合於民事訴訟法第255條第1項第
  2款情形，爰依民事訴訟法第446 條第1項但書，准予為訴之追
  加。
三潘春能以：伊為濟泰公司實際出資及經營者，以子女潘鴻彬、
  潘珮琳，遠房叔叔潘清暾，及潘鴻彬之同學沈昕晟掛名股東，
  但濟泰公司及潘鴻彬4 人之印章由伊保管並授權伊使用，故伊
  有權處分股權；伊僅委託李成林找股權買主，未授權李成林簽
  訂系爭契約；上訴人於97年10月9 日同意股權回復登記潘鴻彬
  4 人名義後，拋棄其餘請求權；伊有要求李成林告知買方關於
  臺北市國稅局調查濟泰公司漏開發票之事等語，資為抗辯。答
  辯聲明求為：上訴駁回。
四李成林以：潘春能係濟泰公司實際負責人，授權伊代理潘鴻彬
  4 人簽訂系爭契約；伊代理簽訂系爭契約前，不知道臺北市國
  稅局調查濟泰公司涉嫌短漏開統一發票並漏報銷售額，及濟泰
  公司欠繳營利事業所得稅等語，資為抗辯。答辯聲明求為：上
  訴駁回。
五關於孰為系爭契約出賣人之爭點，得心證之理由如下：
(一)按契約應以當事人立約當時之真意為準，而真意何在，又應以
  過去事實及其他一切證據資料為斷定之標準，不能拘泥文字致
  失真意，但契約文字業已表示當事人真意，無須別事探求者，
  即不得反捨契約文字而更為曲解（最高法院19年上字第453 號
  、17年上字第1118號判例意旨參照）。
(二)上訴人主張：李成林於96年7 月24日與伊簽署系爭契約，並提
  出委任書二紙為憑等語，業據上訴人提出系爭契約書、股權讓
  渡委任書（原審卷1第9至14頁）為證，為被上訴人所不爭執，
  堪予採信。系爭契約書之抬頭載明「立契約人：讓渡人：潘鴻
  彬..等四人（以下簡稱乙方）」、內文均為甲方（即上訴人）
  與乙方間之權利義務約款，該契約文字已明白表示股權出賣人
  為潘鴻彬4人，並非李成林。
(三)系爭契約書末頁之「立契約書人」欄關於「乙方」部分，雖係
  由李成林簽名、用印，但揆之下述各情狀，應認李成林係代理
  潘鴻彬4人簽署系爭契約：
1.上開股權讓渡委任書，其中一紙係沈昕晟、潘珮琳、潘清暾於
  96年7 月23日出具，載明「委任潘鴻彬全權處理本人投資於濟
  泰營造股份有限公司全部股權之讓渡事宜，並同意就讓渡契約
  書之連帶履行責任」，另一紙係潘鴻彬於同日出具，載明「委
  任李成林全權處理本人投資於濟泰營造股份有限公司全部股權
  之讓渡事宜，並同意就讓渡契約書之連帶履行責任」，乃李成
  林用以證明其受潘鴻彬4 人委任出賣股權之事實，即李成林於
  簽署系爭契約時，已表明其係代理潘鴻彬4 人簽約之意旨。上
  訴人雖主張潘鴻彬4 人於委任書僅表示「同意就讓渡契約書之
  連帶履行責任」，顯非自任系爭契約之出賣人云云，惟查，由
  上開文字，尚無從解為潘鴻彬4 人僅委任李成林以出賣人身分
  ，出賣潘鴻彬4人之股權，且與系爭契約第1條約定「乙方及全
  體股東均願就本契約負連帶履行之責任」相互勾稽，應認上開
  文字係潘鴻彬4 人表示同意就李成林所代理簽訂之股權讓渡契
  約所示出賣人給付義務，負連帶履行責任，故上訴人此部分主
  張委無可取。
2.李成林抗辯伊係代理潘鴻彬4 人與上訴人簽訂系爭契約等語。
  經查，上訴人主張其於96年10月16日寄桃園慈文郵局第2417號
  存證信函正本給潘鴻彬4 人，副本給李成林，及於96年10月30
  日寄桃園30支局第3175號存證信函正本給潘鴻彬4 人，副本給
  李成林等語，業據上訴人提出存證信函為證（原審卷1 第32、
  39頁），而上訴人於文中均表示潘鴻彬4 人與其簽訂系爭契約
  等語，又上訴人主張其與廖淑芬3人於97年10月22日與潘鴻彬4
  人簽訂系爭協議書等語，業據提出該協議書為證（原審卷1 第
  54、55頁），其內容記載「林浩文乃於96年7 月24日與自稱濟
  泰公司全體股東（即乙方）（指潘鴻彬4 人）之受任人李成林
  ..簽立股權讓渡契約書」、「本件濟泰公司股權讓渡事件，因
  係李成林在乙方不知情的情況下代乙方與甲方（即上訴人與廖
  淑芬3 人）簽訂股權讓渡契約書及為讓渡股權之法律行為，而
  乙方亦拒絕承認上開二法律行為之效力及於乙方..」，可見上
  訴人於簽訂系爭契約當時，認為契約當事人為其及潘鴻彬4 人
  ，李成林僅代理潘鴻彬4 人出面簽約，而非自任出賣人，此與
  李成林抗辯之情節相符，足認此為上訴人與李成林簽署系爭契
  約時共同認知之事實。
(四)上訴人主張：伊與李成林洽談簽訂系爭契約事宜，未與潘鴻彬
  4人有所接觸或聯繫，且伊將第1期價金支票交付李成林，將第
  2 期價金支票交由仲介王帝文轉交李成林，故伊認為係與李成
  林簽訂系爭契約云云。惟查，上訴人與李成林簽署系爭契約時
  ，李成林以上開股權讓渡委任書證明潘鴻彬4 人全權委託其處
  理「讓渡」濟泰公司股權事務，該授權範圍包括洽談簽訂系爭
  契約、收受價金在內，則上訴人與李成林洽談簽訂系爭契約，
  及交付價金支票給李成林，係認為李成林有代理潘鴻彬4 人為
  意思表示及代受意思表示之權限，有以致之，是上訴人此部分
  主張為不可採。
(五)綜上，系爭契約文字業已表示股權出賣人為潘鴻彬4 人，並非
  李成林。依李成林於簽約當時出示股權讓渡委任書，證明其係
  代理潘鴻彬4 人出賣股權之意旨，及上訴人、李成林於簽約後
  均有主張李成林係代理潘鴻彬4 人簽訂系爭契約之行為，亦足
  以斷定上訴人及李成林均有由李成林代理潘鴻彬4 人與上訴人
  簽訂系爭契約之真意。故本院認為系爭契約之出賣人應為潘鴻
  彬4人，而非李成林。
六關於李成林是否有權代理潘鴻彬4 人簽訂系爭契約之爭點，得
  心證之理由如下：
(一)上訴人主張李成林無權代理潘鴻彬4 人簽訂系爭契約云云。李
  成林抗辯：潘春能係濟泰公司實際負責人，授權伊代理潘鴻彬
  4 人簽訂系爭契約等語。潘春能則抗辯：伊為濟泰公司之實際
  出資及經營者，以子女潘鴻彬、潘珮琳，遠房叔叔潘清暾，及
  潘鴻彬之同學沈昕晟掛名股東，由伊保管並使用濟泰公司及潘
  鴻彬4 人之印章，故伊可用該印章處分股權，無需再徵求潘鴻
  彬4 人同意等語。
(二)查上訴人曾控告被上訴人、潘鴻彬4 人等詐欺，經臺灣桃園地
  方法院檢察署檢察官以97年度偵字第20349、20990號處分不起
  訴確定，潘鴻彬於97年3 月19日在該案件自承「我白天在上課
  ，只有晚上會去工地幫忙，實際上都是我爸爸潘春能經營，沒
  有其他人參與經營。」，有李成林提出不起訴處分書（原審卷
  2 第110至115頁），及本院調取該案件卷宗（見96年度他字第
  4432 號卷第58、59頁）可稽。又依系爭契約第1條約定「讓與
  標的：就乙方所有濟泰營造股份有限公司之全部股權..讓渡於
  甲方與甲方指定之人..」、第2 條約定「甲方向乙方承購股權
  之全部總價金為290 萬元，雙方同意按下列方式給付。第一期
  款：於簽訂本契約時甲方應給付70萬元，乙方並同時交付股權
  移轉所需有關證件（公司執照、公司變更登記事項表、營造業
  登記證書、營造業承攬工程手冊、營造業公會會員證、營利事
  業登記證、公司登記相關印鑑）及相關文件作為辦理移轉變更
  登記手續之用..」、第3條「乙方應遵守事項」之第2項約定「
  簽約日後20日內，應將原至各行庫開立公司之甲存與乙存..辦
  理結清註銷完成..」（原審卷1第9、10頁），而揆之上開偵查
  案件卷宗，潘春能於97年4 月23日陳述伊陸續交付濟泰公司之
  營造業執照、營造業手冊、大小章、潘鴻彬身分證影本給李成
  林等語（見97年度他字第869號卷第40、41頁），及於97年5月
  28日陳述伊於96年7 月23日交付濟泰公司之變更登記事項卡、
  營造業執照、舊版營造業手冊、潘鴻彬身分證影本給李成林，
  嗣後再交付新版營造業手冊、營利事業登記證給李成林，用以
  辦理股權移轉手續等語（見97年度他字第869 號卷第84頁），
  再於本件陳稱伊有依系爭契約第3條第2項辦理帳戶結清註銷等
  語（原審卷2 第47頁），與上開偵查案件及本件原審之同案被
  告王帝文於該偵查案件陳稱李成林於簽署系爭契約時，交付濟
  泰公司執照、變更登記事項表、營造業登記證書、營造業承攬
  工程手冊、營造業公會會員證、營利事業登記證、大小章及潘
  鴻彬身分證影本給伊等語（見97年度他字第869 號卷第42頁）
  ，及於本件陳稱股權移轉所需股東印鑑是由潘春能交由李成林
  提出等語相符，堪予認定潘春能為濟泰公司之實際出資及經營
  者，以潘鴻彬4人掛名登記為股東，潘春能與潘鴻彬4人之間成
  立股權借名登記關係，濟泰公司之印鑑、營業文件及股東印鑑
  等仍由潘春能持有，並由潘春能自行管理、使用、處分該股權
  及經營濟泰公司等事實。又揆之社會常情，公司實際出資者與
  親友約定借用親友名義為股權之登記，但親友僅為人頭股東，
  仍由實際出資者經營公司及管理、使用、處分股權者，該親友
  於同意出名登記為人頭股東之同時，通常亦有同意實際出資者
  以股東登記印鑑從事任何與股權或公司經營相關事務之意思。
  準此，潘春能如自行或授權他人，使用人頭股東潘鴻彬4 人所
  留存股東印鑑，以潘鴻彬4 人名義為出賣並移轉濟泰公司股權
  之行為，應認為事先已取得潘鴻彬4人之同意，則就潘鴻彬4人
  與該法律行為之相對人而言，應屬有權代理行為，該法律行為
  之效力自應及於潘鴻彬4人。
(三)李成林抗辯：潘春能委託伊覓股權買主，伊與上訴人談好買賣
  條件，經潘春能同意並授權伊代理潘鴻彬4人與上訴人簽訂系
  爭契約等語。潘春能則抗辯：伊僅委託李成林找買主，並未授
  權李成林簽訂系爭契約云云。經查，李成林陳稱上開二紙股權
  讓渡委任書係潘春能於96年7 月23日交付伊等語，為潘春能是
  認，而各該委任書載明沈昕晟、潘珮琳、潘清暾授權潘鴻彬全
  權處理股權讓渡事宜，潘鴻彬再授權李成林全權處理股權讓渡
  事宜，並未限制李成林代理簽訂股權讓渡契約。又揆之上開偵
  查案件卷宗，潘春能於97年3 月19日自承有授權李成林等語（
  見96年度他字第4432號卷第58頁）；於97年4 月23日自承伊向
  李成林表示出賣股權總價在190 萬元以上即可（見97年度他字
  第869 號卷第40、41頁）。再查，潘春能有上述配合履行系爭
  契約所定出賣人給付義務之行為（包括交付股權移轉及濟泰公
  司經營所需印章、文件予李成林轉交上訴人，及結清註銷濟泰
  公司之帳戶），按民事訴訟法第282 條規定，本院亦得依上開
  已明瞭之事實，推定潘春能有授權李成林代理潘鴻彬4 人簽訂
  系爭契約，而非僅委託李成林尋覓買主。從而，應認李成林之
  抗辯為可採，潘春能所辯乃事後飾卸之詞，不足採信。準此，
  本院既認定潘鴻彬4 人事前同意潘春能授權他人使用股東印鑑
  ，以潘鴻彬4 人名義出賣並移轉濟泰公司股權予第三人，則潘
  春能嗣後授權李成林以潘鴻彬4 人名義簽訂系爭契約，並提供
  潘鴻彬4 人之股東印鑑等予李成林用以履行系爭契約所定出賣
  人給付義務，對潘鴻彬4 人及上訴人而言，李成林乃有權代理
  潘鴻彬4人為各該法律行為，其效力及於潘鴻彬4人。
(四)上訴人主張：依上開二紙股權讓渡委任書文義，沈昕晟、潘珮
  琳、潘清暾固授權潘鴻彬全權處理股權讓渡事宜，但潘鴻彬僅
  授權李成林全權處理潘鴻彬本人之股權讓渡事宜，故李成林並
  未受沈昕晟、潘珮林、潘清暾之委任云云。惟查，關於股權買
  賣委任事項之處理，不以書面委任為要式，潘鴻彬4 人事前同
  意潘春能得授權他人以潘鴻彬4 人名義出賣並處分濟泰公司股
  權，潘春能嗣後亦有授權李成林以潘鴻彬4 人名義簽訂系爭契
  約，李成林即有權為上開委任事務之處理，潘春能以潘鴻彬名
  義出具之股權讓渡委任書雖漏未記載委任事務包括沈昕晟、潘
  珮林、潘清暾之股權讓渡事宜，但無損李成林有權代理潘鴻彬
  4人簽訂系爭契約之事實。
(五)上訴人主張：李成林將潘鴻彬4 人之股權移轉登記給伊及伊指
  定之廖淑芬3人後，潘鴻彬4人均否認同意出售股權，並於97年
  10月22日與伊、廖淑芬3 人簽訂系爭協議書，確認李成林在潘
  鴻彬4人不知情狀況下代理簽訂系爭契約及移轉股權，潘鴻彬4
  人拒絕承認之，各該法律行為無效等語，業據上訴人提出存證
  信函、系爭協議書（原審卷1 第37、38、45至47、54、55頁）
  為證，為被上訴人所不爭執，堪予採信。又上訴人執上開事實
  ，主張李成林無權代理潘鴻彬4人簽訂系爭契約及移轉股權云
  云，惟查，潘鴻彬4 人與潘春能於成立股份借名登記契約當時
  ，潘鴻彬4人已同意潘春能得自行或授權他人以潘鴻彬4人名義
  出賣並處分濟泰公司股權，則潘春能嗣後授權李成林以潘鴻彬
  4 人名義出賣股權，李成林即有權代理潘鴻彬4 人簽訂系爭契
  約及移轉股權，不因潘春能未就該特定事務另行徵得潘鴻彬4
  人同意，或潘鴻彬4 人事後不承認此代理行為而受影響，故上
  訴人此部分主張尚非可採。
七關於上訴人主張依民法第184條第1項前段、第185條第1項規定
  ，請求被上訴人連帶賠償價金170 萬元部分，得心證之理由如
  下：
(一)李成林有權代理潘鴻彬4 人簽訂系爭契約，業經本院認定如前
  。則上訴人主張：被上訴人共同隱瞞潘鴻彬4 人未授權出賣股
  權之事實，致伊同意簽訂系爭契約並支付價金而受損害，被上
  訴人應負共同侵權行為損害賠償責任云云，為無理由。
(二)上訴人主張：系爭契約簽訂前，臺北市國稅局已就濟泰公司於
  93年7 月19日至96年4月9日期間短漏開統一發票並漏報銷售額
  計31,238,095元之違章事件約談潘春能，且濟泰公司有營利事
  業所得稅（包含本稅、罰鍰等）共計179,440 元未繳，伊因不
  知情而簽訂系爭契約並給付價金，嗣廖淑芬於96年10月12日收
  到臺北市國稅局就上開違章事件處分濟泰公司罰鍰4,685,700
  元之處分書，始知上情等語，業據上訴人提出處分書（原審卷
  1 第27至29頁）為證，並有王帝文於原審提出之查復表（原審
  卷2 第52、53頁），及原審向臺北市國稅局北投稽徵所調取之
  稽徵資料（原審卷第84、87頁及外放證物）佐證，復為被上訴
  人所不爭執，堪予採信。
(三)按系爭契約第3條第1項約定「簽約日前乙方所承包之工程，其
  應繳納之一切稅捐〔包括營利事業及綜合所得稅與各種稅費〕
  均應由乙方負責自行繳納，與甲方無涉，若有違約乙方應負一
  切法律責任，並賠償甲方所受損害。〔含不實之稅務申報、工
  資報表及虛設行號發票〕，乙方刻意隱瞞以致造成甲方之損失
  ，應另行給付懲罰性違約金新台幣100萬元整。」（原審卷1第
  9 頁）。是上述濟泰公司欠繳營利事業所得稅事件，會令上訴
  人於繼受股權並概括承受濟泰公司營業後必須承擔此一損失。
  又上述濟泰公司涉嫌短漏報銷售額而遭調查事件，臺北市國稅
  局於系爭契約簽訂當時固尚未核定違章罰鍰，但上訴人亦將面
  臨於繼受股權並概括承受濟泰公司營業後，遭受處分之風險。
  故本院認為各該事件乃上訴人作成向潘鴻彬4 人買受濟泰公司
  股權決定之重要交易資訊，上訴人不知各該事件存在，而為簽
  訂系爭契約及給付價金之意思表示，其意思決定自由（屬自由
  權範疇）難謂無受到侵害。
(四)按侵權行為主觀成立要件之一，為行為人有故意或過失。所謂
  故意，指行為人對於構成侵權行為之事實，明知並有意使其發
  生，或預見其發生，而其發生並不違反其本意者而言。所謂過
  失，指行為人雖非故意，但按其情節應注意，並能注意，卻不
  為注意，或對於構成侵權行為之事實雖預見其能發生，但確信
  其不發生者而言。查李成林抗辯：王帝文於96年9 月間發現濟
  泰公司欠繳營利事業所得稅之事，伊通知潘春能要從股權價金
  中扣繳，又伊簽署系爭契約時，不知道濟泰公司有遭臺北市國
  稅局調查違章事件等語。核與原審共同被告王帝文陳述：簽訂
  系爭契約前，不知道臺北市國稅局調查濟泰公司短漏開統一發
  票、漏報銷售額，且當時尚未取得濟泰公司印鑑、營利事業登
  記證及登記負責人潘鴻彬之身分證影本，所以還未申請查復濟
  泰公司是否欠繳稅款，簽訂系爭契約後，發現有欠繳營利事業
  所得稅，李成林說會自行處理繳納，嗣伊於96年9 月12日申請
  查復確認有無繳納等語，及提出96年9 月12日查復表影本（原
  審卷2第48、52、79頁反面）相符。王帝文雖另提出96年6月25
  日查復表影本（原審卷2 第53頁），但否認係伊申請查復等語
  ，潘春能亦陳明該查復表可能是其所申請等語（原審卷2 第80
  頁），故無從據該查復表，認定李成林於簽署系爭契約前已知
  悉濟泰公司欠繳營利事業所得稅。至於潘春能陳稱：伊有將臺
  北市國稅局約談之事通知李成林，並表示如買方因此不願買受
  ，就算了等語；伊將濟泰公司欠繳營利事業所得稅之事告知李
  成林，李成林表示如找到買主，其可以代墊云云（原審卷2 第
  79頁），但本院斟酌潘春能之陳述，將使李成林因未據實告知
  上訴人，而須對上訴人負侵權行為損害賠償責任，潘春能則可
  脫免責任（見下述），潘春能、李成林之利害關係顯互相對立
  ，且潘春能明知李成林有權代理潘鴻彬4 人簽訂系爭契約，卻
  代理潘鴻彬4人於97年10月22日與上訴人、廖淑芬3人簽訂系爭
  協議書，聲稱李成林係無權代理，陷李成林於不義，有上訴人
  提出系爭協議書、委任書（原審卷1 第54頁、第56頁反面）可
  稽，此外，潘春能之陳述與李成林、王帝文之陳述迥異等情狀
  ，認為僅憑潘春能僅片面之詞，尚不能認定李成林簽署系爭契
  約前，早已知悉濟泰公司欠稅及違章事實，上訴人復未舉其他
  證據證明此一事實，自應認李成林代理潘鴻彬4 人與上訴人簽
  訂系爭契約時並不知悉濟泰公司有欠稅及違章情事，亦無知悉
  之可能，則李成林對於上訴人因不知有該情事，而簽訂系爭契
  約，致自由權受侵害乙節，並無故意或過失可言，上訴人主張
  李成林應負侵權行為損害賠償責任，為無理由。
(五)按侵權行為損害賠償責任規範之目的乃在防範危險，凡因自己
  之行為致有發生一定損害之危險時，即負有防範危險發生之義
  務。如因防範危險之發生，依當時情況，應有所作為，即得防
  止危險之發生者，則因其不作為，致他人之權利受損害，其不
  作為與損害之間即有因果關係，應負不作為侵權損害賠償責任
  。查上訴人主張：潘春能明知臺北市國稅局調查濟泰公司短漏
  開統一發票、漏報銷售額，及濟泰公司欠繳營利事業所得稅等
  語，為潘春能所不爭執，堪予採信。又潘春能為濟泰公司股份
  之真正所有權人及濟泰公司之實際負責人，潘春能授權李成林
  以潘鴻彬4 人名義出賣股權，如潘春能未告知李成林上述重要
  交易資訊，使李成林不能轉知上訴人，即有發生上開上訴人之
  自由權受侵害之危險，故本院認為潘春能負有將此資訊告知李
  成林，及要求李成林轉告上訴人，以防範該危險發生之義務，
  潘春能如未有此作為，致上訴人之自由權受侵害，應對上訴人
  負侵權行為損害賠償責任。經查，潘春能明知臺北市國稅局調
  查濟泰公司短漏開統一發票、漏報銷售額，及濟泰公司欠繳營
  利事業所得稅之事，竟未告知李成林，李成林因而未能轉知上
  訴人，致上訴人無法將此一重要交易資訊列入考量，即簽訂系
  爭契約並交付價金，嗣後濟泰公司亦果然被處以鉅額罰鍰，則
  上訴人主張潘春能因故意或過失，不法侵害其自由權，應堪採
  信。又上訴人主張其於96年7 、8月間依系爭契約支付價金170
  萬元予潘鴻彬4 人之代理人李成林，迄未能取回等語，為潘春
  能所不爭執，亦堪予採信。則上訴人依民法第184條第1項前段
  規定，請求潘春能賠償其因支出價金所生損害170 萬元，及自
  98年11月12日起至清償日止按年息5%計算之法定遲延利息，為
  有理由，應予准許。
八潘春能抗辯：上訴人於97年10月9日同意股權回復登記潘鴻彬4
  人名義後，拋棄其餘請求權，故上訴人不得再請求伊賠償損害
  云云，為上訴人否認，應由潘春能負證明之責。經查，系爭協
  議書之條款內容第5 條固記載「雙方其餘請求均拋棄，爾後不
  得再對他方為任何請求」（原審卷1 第54頁反面），惟此協議
  書係上訴人、廖淑芬3人與潘鴻彬4人簽訂，潘春能僅係潘鴻彬
  4 人之代理人，並非該協議書之當事人，是上開條款效力係存
  在於上訴人、廖淑芬3人與潘鴻彬4人之間，即上訴人、廖淑芬
  3人係對於潘鴻彬4人為拋棄其他請求權之意思表示，並非拋棄
  對被上訴人得主張之權利（包括侵權行為損害賠償債權）。潘
  春能復未舉證以實其說，其上開抗辯自不足採。
九上訴人先位主張依民法第184條第1項前段規定，請求潘春能賠
  償170 萬元及其利息部分，既經本院認定為有理由，則上訴人
  備位主張依民法第179條規定，請求潘春能返還170萬元價金及
  其利息部分，即無論斷、裁判之必要。
十關於上訴人主張依民法第179條規定，請求李成林返還170萬元
  價金及其利息部分，得心證之理由如下：
  上訴人主張：李成林無權代理潘鴻彬4 人簽訂系爭契約，致該
  契約無效，伊亦已返還股權予潘鴻彬4 人，李成林應依民法第
  179條規定，返還所收受之170萬元價金予伊云云。惟查，李成
  林並非無權代理，其簽訂系爭契約之效力及於潘鴻彬4 人，經
  本院認定如前所述。至於李成林本於系爭契約，代理潘鴻彬4
  人向上訴人收取價金後，是否如數轉交潘鴻彬4 人，乃李成林
  與潘鴻彬4 人間之債權債務問題，尚難謂李成林對上訴人有不
  當得利情事。故上訴人依民法第179 條規定，請求李成林返還
  170萬元價金及其利息，為無理由，不應准許。
十一關於上訴人主張依民法第259 條第1、2款規定，請求李成林返
  還價金170 萬元及其利息部分，得心證之理由如下：
  上訴人主張：李成林將潘鴻彬4 人之股權轉讓予伊，屬無權處
  分，潘鴻彬4 人不承認，該處分行為無效，致系爭契約有嗣後
  給付不能情事，且該給付不能事由可歸責於李成林，經伊依民
  法第256 條規定，以99年6月2日上訴狀之送達（本院卷第54頁
  反面、第57頁）解除系爭契約，伊自得依民法第259 條第1、2
  款請求李成林返還價金170萬元及其利息云云。惟查，潘鴻彬4
  人名下之濟泰公司股權，實際上為潘春能所有，並由潘春能保
  有處分權，則潘春能授權李成林以潘鴻彬4 人名義簽訂系爭契
  約，並據以移轉股權予上訴人，乃潘春能行使上開處分權之結
  果，不致因潘鴻彬4 人事後不承認該處分行為而無效。何況李
  成林非系爭契約之出賣人，上訴人即令解除系爭契約，亦無對
  李成林主張回復原狀之理。故上訴人依民法第259 條第1、2款
  規定，請求李成林返還價金170 萬元及其利息，為無理由，不
  應准許。
十二綜上所述，上訴人本於民法第184條第1項前段規定，請求潘春
  能給付170 萬元，及自98年11月12日起至清償日止按年息5%計
  算之利息部分，為有理由，應予准許。上訴人主張本於民法第
  184條第1項前段、第179條、第259條第1、2款等規定，請求李
  成林給付同一金額，為無理由，不應准許。上開有理由部分，
  上訴人陳明願供擔保為假執行之宣告，並無不合，應酌定相當
  擔保金額准許之。上訴人就上開無理由部分，其假執行之聲請
  失所附麗，不應准許。原審就上開應准許部分，為上訴人敗訴
  之判決，並駁回其假執行之聲請，尚有未洽，上訴意旨求予廢
  棄改判，為有理由，爰由本院予以廢棄改判如主文第2 項所示
  ，並依聲請為附條件之假執行宣告。至於上訴人之請求不應准
  許部分，原審為上訴人敗訴之判決，並駁回其假執行之聲請，
  並無違誤，上訴意旨求予廢棄改判，為無理由，應駁回其上訴
  。另上訴人於第二審追加之訴部分，及該部分假執行之聲請，
  均為無理由，爰併予駁回。
十三兩造其餘攻擊、防禦方法及提出之證據，經本院審酌後，認於
  判決結果無礙，爰不一一論述。
十四據上論結，本件上訴為一部有理由，一部無理由，追加之訴為
  無理由，依民事訴訟法第450條、第449條第1項、第463條、第
  390條第2項、第79條，判決如主文。
中    華    民    國   100    年    2     月    22    日
                    民事第四庭
                        審判長法  官  張劍男
                              法  官  彭昭芬
                              法  官  翁昭蓉
正本係照原本作成。
李成林不得上訴。
林浩文、潘春能如不服本判決，應於收受送達後20日內向本院提
出上訴書狀，其未表明上訴理由者，應於提出上訴後20日內向本
院補提理由書狀（均須按他造當事人之人數附繕本）上訴時應提
出委任律師或具有律師資格之人之委任狀；委任有律師資格者，
另應附具律師資格證書及釋明委任人與受任人有民事訴訟法第
466條之1第1項但書或第2項（詳附註）所定關係之釋明文書影本
。如委任律師提起上訴者，應一併繳納上訴審裁判費。
中    華    民    國   100    年    2     月    22    日
                              書記官  張淑芬
附註：
民事訴訟法第466條之1（第1項、第2項）：
對於第二審判決上訴，上訴人應委任律師為訴訟代理人。但上訴
人或其他法定代理人具有律師資格者，不在此限。
上訴人之配偶、三親等內之血親、二親等內之姻親，或上訴人為
法人、中央或地方機關時，其所屬專任人員具有律師資格並經法
院認為適當者，亦得為第三審訴訟代理人。